【裁判字號】    89,判,478
【裁判日期】    890224
【裁判案由】    礦業法
【裁判全文】
行  政  法  院  判  決                            八十九年度判字第四七八號
    再 審原 告  華裕礦業有限公司
    代  表  人  甲○○
    再 審被 告  經濟部
右當事人間因礦業法事件，再審原告對本院中華民國八十七年七月二日八十七年度判
字第一三二三號判決提起再審之訴。本院判決如左︰
    主  文
再審之訴駁回。
    事  實
緣再審原告經營武塔礦場，採礦權至民國八十四年五月三十日屆滿，乃於八十四年四
月一日申請展期。案經臺灣省礦務局因其未能提出礦業用地續租書面證明，最近三年
無開採或生產實績，不符合礦業法施行細則第五十六條第一項第四款及第五款規定，
報奉再審被告八十四年九月二十三日經礦字第八四○二八八八一號函，不准其採礦
權展期之申請後，以八十四年九月三十日八四礦行二字第三五六六五號函復再審原告
，略以報奉再審被告核示，所請採礦權展期不准。再審原告訴經再審被告移由臺灣省
政府八五府訴三字第一四八二八○號訴願決定，謂依礦業法第十六條規定，採礦權展
延准許與否之權限屬於再審被告，臺灣省礦務局就本件採礦權延展之申請逕為否准之
決定，屬無權處分，將之撤銷。該局遂復以八十五年六月十二日八五礦行二字第一九
四九六號函轉再審被告八十四年九月二十三日經礦字第八四○二八八八一號函，未
准延展採礦權。再審原告不服，循序提起行政訴訟，為本院八十六年度判字第二九二
○號判決（下稱原判決）駁回後，再審原告復提起再審之訴，亦經本院八十七年度判
字第一三二三號判決（下稱再審判決）駁回。茲再審原告以再審判決有行政訴訟法第
二十八條第十款再審情形，對之提起再審之訴。爰摘兩造訴辯意旨於次：
再審原告起訴意旨及補充理由略謂︰依行政訴訟法第二十八條第十款規定當事人發見
未經斟酌之重要證物者，得提起再審之訴，且依同法第三十三條準用民事訴訟法第四
百九十七條規定及司法院釋字第二一三號解釋（起訴狀誤為第二三一號），就足以影
響原判決之重要證物漏未斟酌者，亦得據以再審。再審原告前因不服原判決，提出再
審，係以：「本件申請礦權展限案，經臺灣省礦務局報奉再審被告八十四年九月二十
三日否准核示（所謂原處分）於八十四年九月三十日為不准展延之處分，蒙臺灣省政
府以八十五年三月九日訴願決定：將之撤銷。而恢復為處理程序。重新辦理後臺灣省
礦務局以5.2.八五礦行二字第一四四三二號函及5.八五礦行二字第一八二三九
號函，兩次查報並建議：本案雖不符合礦業法施行細則第五十六條第一項第四、五款
，但再審被告以八十五年一月二十五日函頒〞續商礦業法第五十六條第一項第四、五
款特殊案件查核處理原則（下稱特殊案處理原則）會議紀錄附件第五點〞似可補定其
不准原因，同時適在訴願案，另為處理階段，因請適用核准展限在案。再審被告對此
置之不理，仍維持原處分，自有再審之原因」等語為理由。並檢附未經斟酌之上開臺
灣省礦務局函兩件，以證其說。詎再審判決遽據再審被告答辯意旨認本案不符合礦業
法施行細則第五十六條第一項第四、五款規定，亦無特殊案處理原則之適用，顯就臺
灣省礦務局之上開建議及再審被告函頒特殊案處理原則會議紀錄附件序文並特殊情節
，漏未斟酌，並為曲解。查本案因不符礦業法施行細則第五十六條第一項第四、五款
展限規定，且有特殊情節，始有特殊案處理原則之適用。如果符合展限規定，自非特
殊案件，豈有適用特殊案處理原則之理，再審判決理由顯有矛盾。次查再審被告於八
十七年三月答辯狀承認：「對於本案，並無重為行政處分。」惟主管機關臺灣省礦務
局依再審被告八十四年九月二十三日否准核示（所謂原處分），於八十四年九月三十
日據以為不准展限之處分，嗣經臺灣省政府訴願決定將之撤銷，所謂原處分已不存在
。重新辦理後，再審被告以八十五年四月二十三日函囑臺灣省礦務局依礦業法施行細
則第五十六條第一項規定，查報核轉報部辦理，臺灣省礦務局以八十五年五月二日及
八十五年五月二十二日兩次查報並建議再審被告適用八十五年一月二十五日頒行之特
殊案處理原則核准本件展限案。再審被告依臺灣省礦務局八十四年九月二日所為查報
，以八十四年九月二十三日函為否准展限之核示，延至八十五年六月十二日囑經臺灣
省礦務局始為送達。其間發生上述重大情事變更，豈可不重行處分之理，足證其處理
程序顯有瑕疵，本案重新新辦理程序，並未結案，再審判決就此亦漏未斟酌。再審原
告陳情省民意代表函索未經斟酌之相關證物，其中林省議員八十五年八月十五日函係
證明新證物之發見日期；臺灣省礦務局八十四年十月十六日八四礦行二字第○三七○
四六號函及再審被告八十四年十一月十八日經礦字第八四二七三一九號函及附件為
新證物，可證明再審被告制定特殊案處理原則之原因、經過、目的及結果，據此可認
定此項處理原則專為解決不符合展限規定之特殊申請案，得以展限之特殊措施，如蒙
斟酌，自可推翻原處分否准展限之認定。其中會議紀錄附件序文載明：「礦業法施行
細則第五十六條第一項第二、四、五款規定，如有左列各項情事之一者，得由省（市
）主管機關查明認定核轉經濟部展限。」可見再審原告申請展限案，既經臺灣省礦務
局依規定查報認定核轉有案，應有特殊案處理原則之適用。再審被告對此置之不理，
仍維持原處分，自有違誤。再查，再審被告就不符合礦業法施行細則第五十六條第一
項第二、四、五款規定之申請展限案，適用特殊案處理原則而核准展限者，有數件，
如龍福煤礦股份有限公司、游添枝等申請展限案。上開案例，可推翻再審判決所為「
本案不符合礦業法施行細則第五十六條第一項第四、五款規定，亦無特殊案處理原則
之適用」之不當認定，更可證明臺灣省政府經臺灣省政府訴願決定後重新辦理，認定
與特殊案處理原則第五款情節相符，同時適在訴願案另為處理階段，而查報建議再審
被告准予展限，再審被告置之不理，顯有重大程序瑕疵。上開案例因礙於法令，無法
函索，請向礦務機關調卷查明，供作參考。又再審被告於答辯狀中並不爭執有適用特
殊案處理原則核准展限案，基於政府施政不能厚此薄彼，再審被告否准再審原告展限
，有失公平。末查，本件再審之訴，關於漏未斟酌部分，因再審判決於八十七年七月
三日送達，而未經斟酌之新證物部分，於八十七年八月十五日始發見，均未違背行政
訴訟第二十九條規定。綜上所陳，再審原告申請展限案，雖不符礦業法施行細則第五
十六條第一項第四、五款規定，但與再審被告八十五年一月二十五日函頒之特殊案處
理原則會議紀錄附件所載第五點情節相符，並經主管機關依規定查報認定核轉，應准
展限。為此請准改判，以保業權等語。
再審被告答辯意旨略謂︰再審訴狀認漏未斟酌之證物附(六)、(七)及新證物附(十一)、(十二)計四
件，業經再審判決判決有案（即貴院函送再審被告判決正本內之附證(八)、(九)、(十)）。
另再審訴狀認屬新證物附(九)、(十)兩件，經據臺灣省礦務局查明，亦係貴院函送再審被
告判決正本內之附(十)：「礦業法施行細則第五十六條第一項第二款、第四款及第五款
特殊案查核處理原則」之相關文件。再審原告所提，經查明並未有漏未斟酌之證物或
新證物，本案再審之訴不符行政訴訟法第二十八條第一項第十款規定等語。
    理  由
按當事人對於本院判決，提起再審之訴，須有行政訴訟法第二十八條所列各款情形之
一者，方得為之。行政訴訟法第三十三條固規定：「本法未規定者，準用民事訴訟法
。」惟行政訴訟法既就再審理由於第二十八條設有明文，即無由準用民事訴訟法第四
百九十六條或四百九十七條關於再審理由規定，據以再審。司法院釋字二一三號解釋
：「行政訴訟法第二十八條雖未將民事訴訟法第四百九十七條所稱『確定之判決，如
就足影響於判決之重要證物，漏未斟酌』之情形列為再審原因，雖有欠周全，惟行政
法院受理再審之訴，審查其有無前揭第二十八條所列各款之再審原因時，對於與該條
再審原因有關而確定判決漏未斟酌之重要證物，仍應同時併予審酌，乃屬當然，行政
法院四十九年裁字第五十四號、五十年裁字第八號、五十四年裁字第九十五號等判例
，認民事訴訟法第四百九十七條〔修正前第四百九十三條〕所定再審之原因，不得援
以對於行政訴訟判決提起再審之訴，與上述意旨無違，尚難認與憲法保障人民訴訟權
之規定牴觸。」亦認上開規定及判例未違憲，且未另賦予當事人新再審理由。本件再
審原告依行政訴訟法第三十三條準用民事訴訟法第四百九十七條及釋字第二一三號解
釋（再審起訴狀所引第二三一號解釋係關於預算問題，與再審程序無涉，應係第二一
三號解釋之誤載）主張再審判決有漏未斟酌證物情形，提起再審，自無足取。況再審
原告所指未經斟酌之證物（再審被告八十五年四月二十三日函及臺灣省礦務局八十五
年五月二日及二十二日函），再審判決業已審酌，並無漏未斟酌情形。次按行政訴訟
法第二十八條第十款所謂發見未經斟酌之重要證物，係指該項證物於前訴訟程序終結
前即已存在，而為再審原告所不知悉，或雖知其存在而不能使用，現始知悉其存在或
得使用，且以該項證物如經斟酌可受較有利益之裁判者為限。如於前訴訟程序中已提
出使用之證物，即非本款所指發見之新證物，本院六十九年判字第七三六號、五十一
年裁字第五二號著有判例可參。查本件再審原告所指發見之新證物不外乎：一、八十
七年八月十五日林省議員函。二、臺灣省礦務局八十四年十月十六日函。三、再審被
告八十四年十一月十八日函及附件。四、再審被告八十五年一月二十五日函。經查編
號一證物係於再審判決後作成，且再審原告僅用以證明其取得其餘新證物之時間，非
行政訴訟法第二十八款所稱證物。編號四證物於前訴訟程序即已提出，亦非所謂發見
之新證物。至編號二證物係臺灣省礦務局向再審被告陳報礦業法施行細則第五十六條
第一項各款處理情形，並就特殊案處理原則為建議。上開建議事項係下級機關對再審
被告之建議，尚非法令，無拘束再審被告之效力，該證物縱經斟酌，亦難為較有利於
再審原告之判決。編號三證物則係再審被告函送臺灣省礦務局等相關單位，八十四年
十一月八日關於「研商礦業法施行細則第五十六條第一項、二、四、五、六款特殊案
件查核處理原則」會議紀錄。該會議紀錄內容，嗣經再審被告八十五年一月廿五日經
礦字第八五二七○二二七號函送之八十五年一月二十日會議紀錄予以修正，八十四
年十一月八日之會議紀錄並非最後確定之處理原則，尚未可適用。況原判決以八十五
年一月二十五日函所檢送之會議紀錄，關於特殊案處理原則之結論，係八十五年一月
二十日所獲結論，而再審原告之礦業權申請展限案，再審被告已於八十四年九月二十
三日處分在案，認無從予以援用，再審判決亦同。前開八十四年十一月八日之會議結
論，亦在再審被告八十四年九月二十三日處分之後（臺灣省政府八五府訴三字第一四
八二八○號訴願決定所撤銷之原處分乃臺灣省礦務局八十四年九月三十日八四礦行二
字第三五六六五號函，非再審被告之八十四年九月二十三日處分），自無從援用在後
之結論，且最後修正之結論既未能適用，研商過程之內容，自更無適用餘地。再審原
告援上開證據，依行政訴訟法第二十八條第十款提起再審之訴，顯無再審理由，應予
駁回。又理由矛盾非行政訴訟法第二十八條所列得再審理由，且再審原告係以再審判
決謂：「本案不符合礦業法施行細則第五十六條第一項第四、五款規定，亦無特殊案
處理原則之適用。」主張本案因不符礦業法施行細則第五十六條第一項第四、五款展
限規定，且有特殊情節，始有特殊案件查核處理原則之適用。如果符合展限規定，自
非特殊案件，豈有適用特殊案件查核處理原則之理，故再審判決理由顯有矛盾。惟查
再審判決係謂本案既不符礦業法施行細則第五十六條第一項第四、五款規定，且無特
殊案處理原則之適用。非謂因本案不符合礦業法施行細則第五十六條第一項第四、五
款規定，故無特殊案處理原則之適用，其判決理由並無矛盾，再審原告顯誤會該判決
理由，併此明。
據上論結，本件再審之訴為無理由，爰依行政訴訟法第三十三條、民事訴訟法第五百
零二條第二項，判決如主文。
中    華    民    國     八十九      年      二      月     二十四      日
                    行 政 法 院 第 一 庭
                                審 判 長 評  事      黃  綠  星
                                         評  事      藍  獻  林
                                         評  事      黃  璽  君
                                         評  事      廖  宏  明
                                         評  事      鄭  忠  仁
右  正  本  證  明  與  原  本  無  異
                                         法院書記官  邱  彰  德
中    華    民    國     八十九      年      二      月     二十四      日


司法院資訊處製作；財團法人民間司法改革基金會備份。
